【裁判字號】    89,台非,80
【裁判日期】    890406
【裁判案由】    違反公司法
【裁判全文】
最高法院刑事判決                                  八十九年度台非字第八○號
    上訴人  最高法院檢察署檢察總長
    被  告  甲○○
右上訴人因被告違反公司法案件，對於台灣高雄地方法院中華民國八十七年十一月三
日第一審確定判決（八十七年度訴字第二二四七號，起訴案號：台灣高雄地方法院檢
察署八十七年度偵字第一一九二○號），認為違法，提起非常上訴，本院判決如左：
    主  文
原判決撤銷。
甲○○共同公司負責人，公司應收之股款，股東並未實際繳納，而以申請文件表明收
足，處罰金新台幣伍萬元，如易服勞役，以新台幣玖佰元即銀元參佰元折算壹日。
    理  由
非常上訴理由稱：「一、按判決不適用法則或適用不當者，為違背法令，刑事訴訟法
第三百七十八條定有明文。又刑法第二百十四條所謂使公務員登載不實文書罪，須一
經他人之聲明或申報，公務員即有登載之義務，並依其所為之聲明或申報予以登載，
而屬不實事項者，始足構成。若其所為之聲明或申報，公務員尚須為實質審查，以判
斷其真實與否，始得為一定之記載者，即非本罪所稱之使公務員登載不實，此有貴院
七十三年台上字第一七一○號判例可資參酌。原判決認定，被告甲○○明知其籌組之
公司股款，實際並未繳足，卻以申請文件表示收足，係犯刑法第二百十四條、公司法
第九條第三項之罪，兩罪之間有方法結果之牽連關係，從較重之公司法第九條第三項
處斷。惟依公司法第三百八十八條之規定，主管機關對於公司登記之申請，認為有違
反法令或不合法定程式者，應令其改正，非俟改正合法後，不予登記。易言之主管機
關對於公司登記事項負有實質審查之義務，非僅形式審查而已，揆諸上開說明，被告
實無刑法第二百十四條偽造文書之刑責可言，奈原判決竟認被告牽連觸犯刑法第二百
十四條之罪，顯有適用法則不當之違法。二、案經確定，且對被告不利，爰依刑事訴
訟法第四百四十一條、第四百四十三條提起非常上訴」等語。
本院按刑法第二百十四條使公務員登載不實事項於公文書罪，須一經他人之聲明或申
報，公務員即有登載之義務，並依其所為之聲明或申報予以登載，而屬不實事項者，
始足構成。若其所為之聲明或申報，公務員尚須為實質之審查，以判斷其真實與否，
始得為一定之記載者，即非本罪所稱之使公務員登載不實。又公司法第三百八十八條
規定「主管機關對於公司登記之申請，認為有違反法令或不合法定程式者，應令其改
正，非俟改正合法後，不予登記。」第四百十二條第一項規定「有限公司應於章程訂
立後十五日內，將左列事項，向主管機關申請為設立之登記：一、第一百零一條所列
各款事項。二、繳足股款之證件。三、以現金以外之財產抵繳股款者，其姓名及其財
產之種類、數量、價格或估價之標準。」同條第二項規定「主管機關對於前項之申請
，應派員檢查，並得通知公司限期申復。」依上開規定觀之，向主管機關申請為有限
公司設立之登記，其於申請設立登記時，公司應收之股款是否確已繳足，主管機關應
派員檢查，並得通知公司限期申復，亦即須為實質之審查，以判斷其真實與否，而非
僅依其申請或聲明即為一定登載之形式審查。則有限公司負責人明知申請設立登記時
，公司應收之股款並未繳足，仍以申請文件表明收足，而使公務員將此不實事項予以
登載，應僅成立公司法第九條第三項前段之罪，無適用刑法第二百十四條論罪之餘地
。本件原確定判決認定被告甲○○係設在高雄巿鼓山一路一三三巷一號十樓振元舜企
業有限公司（下稱振元舜公司）實際負責人，於民國八十一年七月間，準備設立振元
舜公司，並擔任負責人。於委託會計師陳石頭辦理該公司設立登記資本額新台幣（下
同）五百萬元登記時，與陳石頭均明知振元舜公司應收之股款五百萬元，本人及公司
股東並未實際繳納。竟於同年六月二十七日，將被告委由陳石頭向知情之開明工商顧
問有限公司負責人賴德彥，短期告貸所得款項五百萬元，存入以振元舜公司籌備處甲
○○名義，於寶島銀行延平分行所開設之第000000000號活期存款帳戶。旋
由被告於同年七月八日，持該銀行所出具之五百萬元存款證明，以申請文件表示已收
足股款，向台灣省政府建設廳申請振元舜公司之設立登記，致使不知情之承辦人員，
將此不實事項登載於職務上所掌之公司設立登記文書中。而被告未俟上開公司設立登
記核淮，即於同年六月二十九日，將前揭款項自帳戶中領出清償借款等情，因認被告
牽連犯公司法第九條第三項前段及刑法第二百十四條之罪，從一重依公司法第九條第
三項前段，判處罰金新台幣六萬元。惟依前開說明，被告所為應僅成立公司法第九條
第三項前段之罪，原確定判決認其另牽連犯刑法第二百十四條之罪，自有適用法則不
當之違誤。案經確定，且於被告不利。非常上訴意旨執以指摘，洵有理由。應由本院
將原判決撤銷，另行判決，以資救濟。
據上論結，應依刑事訴訟法第四百四十七條第一項第一款、公司法第九條第三項前段
、刑法第十一條前段、第四十二條第二項、罰金罰鍰提高標準條例第二條，判決如主
文。
中      華      民      國    八十九    年      四      月      六      日
                              最高法院刑事第八庭
                                  審判長法官  吳  雄  銘
                                        法官  池  啟  明
                                        法官  石  木  欽
                                        法官  郭  毓  洲
                                        法官  吳  三  龍
      右正本證明與原本無異
                                              書  記  官
中      華      民      國    八十九    年      四      月     十二     日


司法院資訊處製作；財團法人民間司法改革基金會備份。
